【裁判字號】    92,台上,572
【裁判日期】    920327
【裁判案由】    土地使用權同意
【裁判全文】
最高法院民事判決                                九十二年度台上字第五七二號
    上  訴  人  乙○○
    訴訟代理人  方溪良律師
    被 上訴 人  甲○○
右當事人間請求土地使用權同意事件，上訴人對於中華民國九十年八月二十一日台灣
高等法院台南分院第二審判決（九十年度上字第一三八號），提起上訴，本院判決如
左：
    主  文
原判決廢棄，發回台灣高等法院台南分院。
    理  由
本件上訴人主張：坐落雲林縣虎尾鎮○○段第四四號土地（重測前為同鎮○○段第四
一之一四號，以下簡稱系爭土地），原為已故之訴外人謝傳宗所有，嗣經繼承並於民
國七十一年十月間輾轉出賣與被上訴人。而伊之祖父鄭求生前即向謝宗傳承租系爭土
地建屋，作為營商兼住用。鄭求死亡後，由伊父鄭燕福繼續承租，鄭燕福於八十五年
間死亡，由伊繼承承租迄今，伊就系爭土地有不定期租賃關係存在。玆地上之房屋，
因年久不適應都市發展之需要，且伊繳納最高額之租金，卻為平階建築，亦不合都市
發展法則，而有改建之必要，被上訴人竟拒不同意伊改建。爰本於基地租賃之法律關
係，求為命被上訴人同意伊在系爭土地申請建築之判決。
被上訴人則以：系爭土地上之房屋已達不堪使用之程度，即屬土地法第一百零三條第
一款所規定之期限屆至，伊自有收回土地之權。又兩造就系爭土地縱為不定期之租賃
關係，因房屋已達不堪使用，伊亦有收回土地之機會，無同意上訴人重建房屋之義務
。上訴人主張因租金過高，不適應都市發展之需要云云，請求伊出具同意書，並無依
據等語，資為抗辯。
原審維持第一審所為上訴人敗訴之判決，駁回其上訴，無非以：兩造就系爭土地有租
地建屋之租賃契約存在，且未約定租賃之期限，為被上訴人所不爭執。惟上訴人之祖
父鄭求向原「地主」謝傳宗承租土地，係為供建築房屋，並作為營商兼住居之用，基
於房屋造價甚鉅，且存在年限亦久之特性，訂定租約時，自不可能約定租用期限。然
徵諸土地之租賃契約，以承租人自行建築房屋而使用之為其目的者，非有相當期限不
能達其目的，故當事人雖未明定租賃之期限，依契約之目的，探求當事人真意，應解
為定有租至房屋不堪使用為止之期限。故兩造之基地租賃契約雖未約定租賃之期限，
但仍不失為定有期限，而有土地法第一百零三條第一款規定之適用。茲土地法第一百
零三條第一款規定非因契約年限屆滿，出租人不得收回出租建築房屋之基地，其所謂
「年限屆滿」，在定有期限之基地租賃，當指租期屆滿而言。在不定期限之基地租賃
，應解為至房屋不堪使用時為止。上訴人於起訴時雖未陳明係因房屋老舊不堪使用，
而請求拆屋重建；惟其既陳稱：「我要求要把土地上的房子拆除要重建」等語，且參
諸系爭土地上之房屋乃平階建築，已建築使用達四十年以上以觀，衡情該房屋應已達
老舊不堪使用之程度，殆無疑義。而租用基地建築房屋契約，既以承租人有特定之房
屋而使用其基地為目的，則縱屬不定期限之基地租賃，依契約之目的，探求當事人之
真意，亦應解為租賃關係至該特定房屋不堪使用時消滅。被上訴人抗辯：於租賃關係
消滅後，並無出具土地使用同意書與上訴人之義務等語，尚非無據。從而，上訴人本
於基地租賃之法律關係，請求被上訴人同意伊在系爭土地申請建築，為無理由，不應
准許等詞，為其判斷之基礎。
惟查上訴人係以伊租地建屋，所建房屋因年久不適應都市發展之需要。且伊繳納高額
租金，又以營商兼居住為目的，故有改建較有標準之房屋使用之必要。兩造之租賃關
係，無終止之原因，因而請求被上訴人同意其申請建築，為其請求之原因事實（見：
第一審卷第四頁、五三頁、原審卷第八頁、九頁），並未主張因所建房屋已達不堪使
用之程度，而請求被上訴人同意其申請建築，乃原審就上訴人請求之原因事實是否存
在？其房屋有無因配合都市發展而有改建之必要？並未詳予調查審認，已有未洽。其
次，原審先則謂為兩造就系爭土地有租地建屋之租賃契約存在，且未約定租賃之期限
，嗣又稱謂被上訴人抗辯：於租賃關係消滅後，並無出具土地使用同意書與上訴人之
義務，為可採信。惟查究竟系爭租賃關係應於何時消滅？被上訴人是否對上訴人已有
收回系爭土地之請求權存在？原判決亦未澄清，即循被上訴人所抗辯之事由，而以前
揭理由，為上訴人敗訴之判決，亦有未當。再者，上訴人主張：其地上房屋，雖已年
久，惟尚未達不堪使用之程度。祇已不適應都市發展須有改建之必要，為改建須拆除
重建，焉容以上訴人於審理中自陳要拆除舊屋重建之詞，遽指為已達不堪使用等語（
見原審卷第九頁），是系爭房屋是否已無法修繕？如何達不堪使用之程度？上訴人此
項主張因何不足採？原審均未予說明，遽以系爭房屋為平階建築，且已建築使用達四
十年以上，即認該房屋已達不堪使用之程度，而為不利上訴人之判決，亦嫌速斷。上
訴論旨指摘原判決不當，求予廢棄，非無理由。
據上論結，本件上訴為有理由。依民事訴訟法第四百七十七條第一項、第四百七十八
條第一項，判決如主文。
中      華      民      國    九十二    年      三      月    二十七    日
                              最高法院民事第五庭
                                  審判長法官  朱  錦  娟
                                        法官  顏  南  全
                                        法官  許  澍  林
                                        法官  葉  勝  利
                                        法官  劉  福  來
      右正本證明與原本無異
                                              書  記  官
中      華      民      國    九十二    年      四      月      八      日


司法院資訊處製作；財團法人民間司法改革基金會備份。
